臺灣臺中地方法院民事判決
108年度訴字第1536號
原      告
即反訴被告  原勵科技股份有限公司

法定代理人  陳敬中
訴訟代理人  游琦俊律師
複  代理人  陳律安律師
            廖君育
被      告
即反訴原告  喬山健康科技股份有限公司

法定代理人  羅崑泉
訴訟代理人  張淑琪律師
複  代理人  張右人律師
上列當事人間請求給付貨款事件，本院於民國111年1月3日言詞
辯論終結，判決如下：
    主    文
本訴原告之訴及假執行之聲請均駁回。
本訴訴訟費用由本訴原告負擔。
反訴被告應給付反訴原告新臺幣壹佰壹拾柒萬零玖佰肆拾玖元，
及自民國一○八年八月二十日起至清償日止，按年息百分之五計
算之利息。
反訴原告其餘之訴駁回。
反訴訟費用由反訴被告負擔百分之七十三，餘由反訴原告負擔。
反訴原告勝訴部分，於反訴原告以新臺幣肆拾萬元為反訴被告預
供擔保後，得假執行。但反訴被告如以新臺幣壹佰壹拾柒萬零玖
佰肆拾玖元為反訴原告預供擔保，得免為假執行。 
反訴原告其餘假執行之聲請駁回。
　　事實及理由
甲、程序部分
　　按被告於言詞辯論終結前，得在本訴繫屬之法院，對於原告
    及就訴訟標的必須合一確定之人提起反訴。反訴之標的，與
    本訴之標的及防禦方法不相牽連者，不得提起，民事訴訟法
    第259條、第260條第1項分別定有明文。經查，本訴被告即
    反訴原告（下稱本訴被告）本於同一買賣契約所衍生之損害
    及不當得利（詳後述），依民法第227條第1項、第2項、第2
    26條第1項、第256條、第179條、第191條之1及消費者保護
    法第7條第1項之規定，提起反訴，請求本訴原告即反訴被告
    （下稱本訴原告）返還已受領之價金及損害賠償，本件本訴
    與反訴之爭執均係本於同一買賣關係，本訴與反訴之事實及
    法律上主張均相牽連，本訴被告於本件訴訟言詞辯論終結前
    提起反訴，核無不合。
乙、實體部分
壹、本訴部分：
一、本訴原告主張：本訴被告於民國107年2月23日向伊訂製「粉
    體塗裝廠高粉塵量集收系統」1臺（下稱系爭集塵機），約
    定價金新臺幣（下同）1,592,790元，並簽立買賣合約書（
    下稱系爭買賣契約）。伊於107年4月29日安裝並交付系爭集
    塵機，本訴被告迄今僅給付30%款項即477,837元，尚有70%
    款項即1,114,953元未給付。本訴被告另向伊訂購編號Y-550
    7（10HP-220V）高壓脈衝集塵機2組（下合稱系爭脈衝機）
    ，價金各為414,750元合計為829,500元，伊分別於107年10
    月12日、同月16日交付本訴被告。本訴被告迄今未給付上開
    款項計1,944,453元，爰依買賣之法律關係，提起本件訴訟
    ，請求本訴被告依約給付等語。並聲明：（一）本訴被告應
    給付本訴原告1,944,453元，及自起訴狀繕本送達之翌日起
    至清償日止，按年息5%計算之利息。（二）願供擔保請准宣
    告假執行。
二、本訴被告則以：本訴原告提供系爭集塵機安裝完畢後，仍有
    風量不足、耗能過大及漏粉等問題，無法通過伊之驗收，兩
    造仍在開會商討。詎系爭集塵機於107年10月12日1時許，突
    然爆炸導致伊財物損失及產線停工。本訴原告遂於107年10
    月12日交付系爭脈衝機1臺供伊使用，然因功率仍不足致產
    量銳減，本訴原告再提供系爭脈衝機1臺應急。為釐清系爭
    集塵機爆炸原因，兩造合意委託財團法人安全衛生技術中心
    （下稱安衛中心）進行調查，兩造於安衛中心至現場勘查系
    爭集塵機爆炸原因時均在場，且由本訴原告派員取回系爭集
    塵機之ACS000-00-000A-2ABB變頻器讀取內部資料回傳伊，
    並拆解系爭集塵機供安衛中心鑑定，安衛中心於108年2月11
    日完成鑑定報告（下稱系爭鑑定報告），該鑑定報告結論為
    ：金屬葉輪產生破裂喪失平衡，因持續與運轉部件摩擦產生
    火花，進而引發集塵箱內所蓄積之粉塵產生爆炸。基本原因
    為集塵機設備商專業知識不足及工法錯誤導致等語。因本訴
    原告所給付之系爭集塵機，不符合兩造約定之債之本旨，伊
    依民法第256條解除系爭買賣契約，故伊拒絕給付系爭集塵
    機之尾款。又本訴原告所提供系爭脈衝機僅為試用，因本訴
    原告專業知識不足，伊拒絕購買系爭脈衝機，兩造未就系爭
    脈衝機有買賣契約存在，本訴原告不得請求該買賣價金等語
    ，資為答辯。並聲明：如主文第1項所示。
貳、反訴部分：
一、本訴被告主張：系爭集塵機於107年10月12日1時許發生爆炸
    ，導致伊財物損失及產線停工。系爭鑑定報告結論既為本訴
    原告專業知識不足及工法錯誤導致，系爭集塵機自不符合兩
    造約定之債之本旨，且不符合商品通常使用，及依當時科技
    或專業水準可合理期待之安全性，伊已依民法第256條解除
    系爭買賣契約。另依民法第227條第1項、第2項、第226條第
    1項、第256條、第179條、第191條之1及消費者保護法第7條
    第1項提起本件訴訟，擇一為有利判決，請求本訴原告返還
    已受領之系爭集塵機價金及因系爭集塵機爆炸導致受有如附
    表一所示之損害等語。並聲明：（一）本訴原告應給付本訴
    被告1,603,947元，及自反訴起訴狀繕本送達之翌日起至清
    償日止，按年息5%計算之利息。（二）願供擔保，請准宣告
    假執行。
二、本訴原告則以：否認系爭集塵機有風量不足、耗能過大及漏
    粉等問題。且系爭集塵機爆炸之原因，應係本訴被告更換濾
    網操作不當，且使用易爆炸性質粉末，卻拒絕加裝防爆裝置
    所致，並非系爭集塵機之設計工法錯誤，系爭鑑定報告之結
    論顯有違誤。系爭集塵機係可歸責本訴被告之事由而爆炸，
    其不得請求損害賠償。另系爭鑑定報告費用，為本訴被告單
    方調查系爭集塵機爆炸原因所支出；而如附表一編號3至編
    號12所示之損害，本訴被告應證明有支出之必要性；又如附
    表一編號6、8、9、11至12所示之損害應計算折舊等語，資
    為抗辯。並聲明：（一）本訴被告之訴及假執行之聲請均駁
    回。（二）如受不利判決，願供擔保免為假執行。　　
參、兩造經本院整理並簡化爭點（配合判決書之製作，於不影響
    爭點要旨下，依爭點論述順序整理內容或調整部分文字用語
    ），其結果如下（見本院卷三第179頁至第180頁）： 　　
一、不爭執事項：
（一）兩造於107年2月23日簽立系爭買賣契約，約定價金1,592,
      790元，本訴原告於107年4月29日安裝並交付系爭集塵機
      ，本訴被告已給付30%款項即477,837元，尚有70%款項即1
      ,114,953元未給付。
（二）系爭集塵機於107年10月12日1時許發生爆炸，本訴原告分
      別於107年10月12日、同月17日提供本訴被告系爭脈衝機
      。
（三）兩造於安衛中心勘查系爭集塵機爆炸原因時均在場，且由
      本訴原告派員取回系爭集塵機之ACS000-00-000A-2ABB變
      頻器讀取內部資料回傳本訴被告，並拆解系爭集塵機供安
      衛中心鑑定，安衛中心於108年2月11日完成系爭鑑定報告
      。
（四）兩造合意如附表一編號3至編號12所示之損害賠償細項（
      見本院卷一第195頁），均以耐用年限10年計算折舊，且
      逕以該金額計算，不另拆算工資、零件費用。
二、爭點：
（一）系爭集塵機爆炸原因為何？是否可歸責本訴原告設計不良
      所致？或為本訴被告使用系爭集塵機操作不當？
（二）本訴被告解除系爭買賣契約有無理由？
（三）本訴原告請求本訴被告給付系爭集塵機尾款及系爭脈衝機
      之價金有無理由？
（四）本訴被告請求本訴原告給付如附表一各細項之金額有無理
      由？　　
肆、得心證之理由： 
一、本訴部分：
　　按當事人主張有利於己之事實者，就其事實有舉證之責任，
    但法律別有規定，或依其情形顯失公平者，不在此限，民事
    訴訟法第277條定有明文。故主張權利存在之人，應就權利
    發生要件事實負舉證責任，如主張權利存在之人就該事實已
    負舉證之責，始由抗辯權利不存在之人就權利障礙、排除或
    消滅之要件事實負舉證之責，此乃舉證責任分配之一般原則
    。本件本訴原告主張本訴被告向其購買系爭集塵機，其於10
    7年4月29日安裝並交付之，本訴被告尚有1,114,953元尾款
    未給付，且另於107年10月12日、同月17日再交付本訴被告
    系爭脈衝機等情，此為兩造所不爭執（見不爭執事項一、二
    ）。本訴被告則以系爭集塵機設計不良為由解除系爭買賣契
    約，且兩造就系爭脈衝機未有買賣合意等語置辯，依前揭說
    明，自應分別由本訴被告就系爭集塵機設計不良；本訴原告
    就系爭脈衝機兩造有買賣合意等有利於己之事實負舉證責任
    。經查：
（一）系爭集塵器設計與兩造約定之效用不符
　　⒈本訴被告業已提出系爭鑑定報告為證（見本院卷一第81頁
      至第131頁），證明系爭集塵機爆炸之原因。觀諸系爭鑑
      定報告結論內容略以：系爭集塵機爆炸之直接原因為金屬
      葉輪長期承受反覆應力（葉輪震動）產生破裂現象，葉輪
      喪失平衡與穩定性後，持續運轉部件金屬相互摩擦產生火
      花大於粉塵最小著火能量（MIE）21mJ，進而引發集塵箱
      內部所蓄積之大量粉塵（已達爆炸界限LEL~UEL）產生粉
      塵爆炸危害。基本原因為集塵機設備商（即本訴原告，下
      同）專業知識不足及工法錯誤，包括：集塵機葉輪抽風量
      不足，導致粉塵容易蓄積達粉塵爆炸界限。另葉輪榫頭與
      榫孔崁接工法錯誤，導致金屬疲勞破壞，造成頂底板與葉
      片部分分離，葉輪喪失平衡與穩定性後，部件金屬摩擦產
      生火花引發粉塵爆炸。且系爭集塵機未使用IP65或IP66以
      上等級防爆電器及ATEX認證防爆葉輪及葉片，就系爭集塵
      機安全防護設計不足，凸顯集塵機設備商專業知識不足等
      語（見本院卷一第131頁）。顯然系爭集塵機確實有抽風
      量不足之缺陷，導致集塵箱蓄積大量粉塵，又因葉輪榫頭
      與榫孔崁接工法錯誤導致分離摩擦，並因未使用經ATEX認
      證之防爆葉輪及葉片，經摩擦產生火花，進而導致系爭集
      塵機爆炸。參酌系爭買賣契約附件第16點已明確約定：「
      粉塵集收過程中所有管路不可因摩擦而產生發燙或火花現
      象」等語，此有系爭買賣契約在卷可參（見本院卷一第32
      頁）。可見本訴被告知悉系爭集塵機應用於蒐集大量粉塵
      之故，稍有不慎即容易引發粉塵爆炸，特別約定系爭集塵
      機使用之零件不可有產生火花之可能性，即特約應使用防
      止爆炸之相關材質，則本訴原告主張：本訴被告拒絕使用
      防爆材質云云，顯然與客觀事證不符。本訴原告所交付之
      系爭集塵機，並未符合兩造約定之效用，堪認其所為之給
      付不符合債之本旨明確。
　  ⒉稽諸系爭鑑定報告之鑑定過程略以：安衛中心勘查系爭集
      塵機爆炸後之外觀予以紀錄，並載明：外觀上頂蓋外掀，
      鐵氟龍濾網區內側熱扎鋼板明顯V型火流，及高溫熱煙流
      造成之氧化鐵鏽斑，研判由系爭集塵機內部向外爆炸。復
      將系爭集塵機拆解後各零件獨立觀察，並重點觀察有能量
      產生而可能發生爆炸之馬達、葉輪部件，且綜合粉塵堆積
      甚鉅位置，以受爆炸衝擊波受損最為嚴重之處，研判抽氣
      排風主葉輪為系爭集塵機爆炸主要位置。另採樣系爭集塵
      機爆炸時剩餘之同一粉末，以爆炸鋼球試驗方法，參照美
      國標準測試方法ASTM2019（Standard test method for m
      inimum ignition energy of a dust cloud in air）鑑
      識，因此LEL最終判定為50.0-60.0g/m3。再以掃描式電子
      顯微鏡觀察系爭集塵機之主葉輪榫頭tab與榫孔slot之破
      斷面，推論主葉輪轉動時具有震動現象，造成榫頭tab轉
      折處優先承受反覆應力，導致疲勞破壞而斷裂，葉輪旋轉
      抽氣時因而喪失整體穩定性而有所偏移，震動越趨嚴重，
      榫頭tab與榫孔slot之間拉扯，故榫孔slot也產生疲勞破
      壞，最終葉輪頂底板與葉片部分分離，平衡與穩定性喪失
      ，部件金屬相互摩擦的結果產生火花，並大於系爭集塵機
      之粉塵最小著火能量，引發系爭集塵機所蓄積之大量粉塵
      發生爆炸。末以排除法之方式，排除靜電蓄積能量引發粉
      塵最小著火能量、底板與葉片強度不足之因素。且因系爭
      集塵機爆炸時為凌晨1時許，未有人員操作系爭集塵機或
      進行維修保養，且未變更生產製程，亦排除人為操作不當
      之可能因素。綜合研判為系爭集塵機設計不良導致金屬疲
      勞破壞摩擦產生火花，又因系爭集塵機設備商設計系爭集
      塵機專業不足，葉輪抽風量不足，及榫孔與榫頭崁接工法
      錯誤，又未使用ATEX防爆葉輪及葉片，遂導致蓄積粉塵爆
      炸等情，此有系爭鑑定報告在卷可考（見本院卷一第81頁
      至第131頁）。顯然已就系爭集塵機自內部、外部零件之
      受損情況研判爆炸位置，另將爆炸時之粉末予以化驗，各
      過程均有拍照佐證，並以排除法排除其他可能爆炸因素，
      進而推論系爭集塵機爆炸之原因，堪認信而有徵。
　　⒊參以證人即鑑定系爭集塵機爆炸原因之人劉維義證述：製
      作系爭鑑定報告前，有至現場勘查系爭集塵機，兩造都有
      派人在現場，伊就鑑定經驗及流程向兩造說明，是喬山公
      司（即本訴被告）委託鑑定，當時伊建議兩造共同委託較
      無爭議，後來原勵公司（即本訴原告）陳總（即本訴原告
      法定代理人）帶技師協助整個設備的拆解，讓我們帶回去
      ，這樣才有辦法作鑑定，故原勵公司應該是有同意，不然
      設備無法拆解。事故調查就是找殘留下來的物質，由爆炸
      結果找出原因，在現場蒐集殘骸後與原先的粉體做比較，
      且參考兩造各自提出包含規劃書、物質安全資料表、驗收
      表格等資料。現場勘查時有拆解塗裝線集塵機馬達，因為
      集塵機會爆炸的來源有兩個，一個是集塵機上方的馬達，
      另一個就是集塵機裡面的葉片，因為這兩個部分會有能量
      的產生。馬達部分雖未安裝IP65或IP66以上防爆等級，但
      本件拆解集塵機馬達發現馬達並沒有爆炸，故爆炸點並不
      是在馬達的區域。而塗裝線的主葉輪有嚴重的破損，故研
      判爆炸的位置是在集塵機裡的葉輪，因卡榫榫頭斷裂點可
      見延性破壞，卡榫插入葉輪內，旋轉久了就鬆脫，葉輪運
      轉久了有作用力因為不平衡會晃動，而與該區域產生摩擦
      ，又因葉輪並沒有使用ATEX認證的無火花材質，故產生火
      花引燃蓄積的粉塵。火災爆炸主要有三個要素：可燃物、
      助燃物及氧氣，這三要素只要拿掉任何一個因子，可能就
      不會有爆炸的危害產生，故系爭集塵機若使用ATEX認證之
      材質，即可避免金屬摩擦產生的火花，就不會發生爆炸。
      從爆炸結果來看系爭集塵機如果抽風效果佳的話，不太容
      易達到粉塵的蓄積濃度，產生爆炸的可能性也會降低，而
      這與濾網更換頻率也有關係，若時常更換濾網的話，排除
      粉塵效果更好，也可以減少粉塵蓄積，爆炸可能性也會降
      低。故系爭鑑定報告結論之「①集塵機葉輪斷裂產生火花
      ，引燃集塵箱內塵爆」是直接原因，而「②集塵機設備下
      端鐵氟龍濾網區集塵箱內塗裝線可燃性粉塵因抽風通風效
      率不佳，導致粉塵蓄積達爆炸界線，因擾狀流動形成之粉
      塵雲產生爆震及爆燃，造成金屬葉輪斷裂破損」是間接原
      因即促成原因，就是粉塵蓄積太多，從結果來看蓄積的粉
      塵已經達到爆炸界線，最後葉輪斷裂產生火花導致爆炸等
      語（見本院卷三第27頁至第49頁）。亦已清楚說明向兩造
      講解鑑定流程、勘查系爭集塵機之過程、研判系爭集塵機
      爆炸原因之理由及最終做成結論之依據，自可採信。
　　⒋審以兩造於安衛中心勘查系爭集塵機爆炸原因時均在場，
      且由本訴原告派員取回系爭集塵機之ACS000-00-000A-2AB
      B 變頻器讀取內部資料回傳本訴被告，並拆解系爭集塵機
      供安衛中心鑑定，此為兩造所不爭執（見不爭執事項三）
      。安衛中心接受委任鑑定系爭集塵機爆炸原因，提出系爭
      鑑定報告。而安衛中心前身為工研院工安衛中心，於94年
      間經政府計畫獨立為法人，隸屬勞動部職安署，接受工業
      服務委託單檢驗項目，鑑定系爭集塵機之實驗室人員有各
      自專業，各自內部分工為檢測後，由安衛中心提出鑑定報
      告，且安衛中心與兩造並無業務往來，此次鑑定是第一次
      接觸等情，此經證人劉維義證述在卷（見本院卷三第41頁
      、第46頁至第47頁）。另本訴原告亦有提出系爭集塵機規
      劃書供安衛中心參考（見本院卷三第87頁至第109頁），
      並全程參與勘查過程，堪認客觀性及專業性應無欠缺。安
      衛中心既指派劉維義親自勘查系爭集塵機，並將系爭集塵
      機下載之內部資料，且連同系爭集塵機拆解後之各零件及
      所蒐集之粉末帶回實驗室，鑑定系爭集塵機爆炸之原因，
      並已詳實載明鑑定之過程。且證人劉維義任職於安衛中心
      風險管理處經理，曾任工研院能源與環境研究所火災爆炸
      測試實驗室主管，已執行近50起機房、廠房火災、爆炸及
      粉塵爆炸之事故調查經歷，並具有國立交通大學機械工程
      研究所博士候選人學歷，曾發表多篇粉塵爆炸相關之研究
      論文等情，此有卷附之安衛中心劉維義資歷簡介附卷可查
      （見本院卷三第65頁至第76頁），足認劉維義具有粉塵爆
      炸方面之專業無訛。則其依特別知識，到庭陳述其所經歷
      之檢驗系爭集塵機之鑑定意見，應認其具有鑑定證人之身
      分。本訴被告提出於訴訟外委託具專門知識經驗，就具體
      事實適用專門知識所得鑑定判斷，雖與民事訴訟法所謂「
      鑑定」之證據方法不同，但應認仍具私文書性質，且經製
      作鑑定報告之鑑定證人到庭作證，並給予當事人辯論機會
      ，仍非不得成為本院形成心證原因，自仍屬事實認定之自
      由心證主義範圍。
    ⒌本訴原告雖主張：爆炸原因為本訴被告使用易爆炸性質粉
      末，或更換濾網不當所導致，且本訴被告未提供系爭集塵
      機內部粉末完整之物質安全資料表供安衛中心參考，系爭
      鑑定報告不可採信云云（見本院卷二第173頁至第174頁）
      。然本訴被告已提出系爭集塵機爆炸時所使用粉末之完整
      物質安全資料表供參考，此有證人劉維義提出之物質安全
      資料表可參（見本院卷三第57頁至第63頁）。況系爭鑑定
      報告既以實驗之方式，測試該粉末之最小著火能量，已如
      前述，自當較該物質安全資料表更為準確。且該粉末為兩
      造在場時所蒐集而得，兩造對此均知悉。而集塵器本就容
      易造成粉塵爆炸，縱使集塵器製作經費多寡不一，但防爆
      安全的部分仍須符合標準等情，亦經證人劉維義到庭證述
      明確（見本院卷三第40頁、第44頁至第46頁），則該物質
      安全資料表之有無．自無影響該鑑定報告之結論。另一般
      粉塵蓄積倘若達最小著火能量，亦有爆炸之可能，系爭集
      塵機所蒐集粉末縱使有易爆炸之特性，亦僅與他種粉末之
      最小著火能量有異，系爭集塵機既有如上所述之缺失，顯
      然系爭集塵機爆炸之原因亦非本訴被告使用之粉末性質所
      致，本訴原告此部分主張自不足採。另濾袋式集塵機，用
      久了濾網會堵塞，如果更換濾網後集塵效果會更好，反而
      不會造成粉塵的蓄積，此經證人劉維義證述在卷（見本院
      卷三第33頁至第34頁）。而依本訴原告提出安衛中心勘查
      系爭集塵機時之錄音譯文，可見本訴被告之員工張衛中副
      廠長已明確表示事故發生前曾有更換濾網之事實（見本院
      卷二第287頁），顯然更換濾網既更有效避免粉塵堆積，
      當非造成系爭集塵機爆炸之因素。而本訴原告主張本訴被
      告更換濾網不當，既非系爭鑑定報告所認定之爆炸原因之
      一，本訴原告亦未提出其他證據以實其說，自不足為其有
      利之認定。
    ⒍至本訴原告另聲請再將系爭集塵機及爆炸時使用粉末之物
      質安全資料表送請雲林科技大學製程安全與產業防災中心
      ，鑑定系爭集塵機爆炸之原因（見本院卷三第158頁）。
      然系爭集塵機爆炸後，臺中市政府消防局第四救災救護大
      隊清泉分隊曾至現場協助調查設備起火原因，惟因現場第
      一時間並未封鎖保全證據，無法為原因調查工作等情，此
      有臺中市政府消防局108年8月27日中市消調第0000000000
      號函在卷可考（見本院卷一第253頁）。另本院前依本訴
      原告聲請，函請財團法人工業技術研究院就系爭集塵機爆
      炸原因鑑定，此經該院函覆以：因未於事發當時至現場勘
      查，現就爆炸事故現場及相關運作條件亦無法重建，無法
      單以書面資料進行研判等語，此有該院110年11月26日工
      研轉字第1100023696號函附卷可稽（見本院卷三第141頁
      ）。顯然系爭集塵機爆炸時之現場已無法重建，且系爭集
      塵機業經拆解，亦無法回復爆炸時態樣之可能。而安衛中
      心既參與系爭集塵機之鑑定，且已將鑑定之過程予以拍照
      存證，並據此出具系爭鑑定報告，鑑定證人劉維義亦到庭
      證述鑑定過程及結論形成之理由，已如前述，本院已得認
      定本件之爭議事項，本訴原告於鑑定證人證述後，另聲請
      再為鑑定，核無必要，附此說明。
（二）系爭買賣契約既經解除，本訴原告不得請求給付價金
　　⒈按因可歸責於債務人之事由，致為不完全給付者，債權人
      得依關於給付遲延或給付不能之規定行使其權利；因可歸
      責於債務人之事由，致給付不能者，債權人得請求賠償損
      害；債權人於有第226條之情形時，得解除其契約，民法
      第227條第1項、第226條第1項、第256條分別定有明文。
      而所謂之不完全給付，係指債務人向債權人或其他受領權
      人提出之給付，不符合債務本旨而言，其型態有瑕疵給付
      及加害給付兩種（最高法院101年度台上字第1159號判決
      意旨參照)。
    ⒉本件兩造既已約定系爭集塵機於粉塵集收過程中所有管路
      不可因摩擦而產生火花現象，自屬特別約定系爭集塵機應
      使用具有防爆特性之防爆葉片。然本訴原告所交付之系爭
      集塵機未有防爆設計，已認定如前，顯然本訴原告提出之
      系爭集塵機不符合兩造約定之債之本旨，自屬瑕疵給付。
      而因系爭集塵器機已爆炸，已無補正之可能，自屬給付不
      能，依前揭說明，本訴被告據此解除系爭買賣契約，核屬
      有據。系爭買賣契約既經本訴被告解除，則本訴原告再依
      該買賣契約，請求本訴被告給付1,114,953元之價金，自
      不可採。
（三）兩造未就系爭脈衝機成立買賣契約，本訴原告不得請求給
      付價金
　　⒈本訴原告提出系爭脈衝機之銷貨單為據（見本院卷一第41
      頁至第43頁），表明兩造已就系爭脈衝機成立買賣契約云
      云。然觀之該銷貨單僅載明：「0000000中午下台中價格
      待議」等語，顯然兩造對於系爭脈衝機之價格尚未達成合
      意。參諸本訴原告提出系爭脈衝機之發票（見本院卷一第
      45頁），其上亦明顯可見「作廢」之用印，且本訴原告亦
      自陳本訴被告將此發票退回等語（見本院卷一第12頁）。
      佐以本訴原告提出其與本訴被告員工之對話紀錄，僅見本
      訴被告尚未決定是否購買系爭脈衝機，仍須以簽呈確認上
      級之指示（見本院卷二第382頁至第383頁），顯然本訴被
      告尚未同意購買系爭脈衝機，則本訴原告徒憑上開單據，
      表明兩造就系爭脈衝機已成立買賣契約，自屬可議。
　　⒉參以本訴被告提出系爭集塵機爆炸後兩造開會之會議記錄
      ，亦明確載明：「請原厲先安排一台主機試用」等語（見
      本院卷一第73頁），並非載明購買系爭脈衝機之意旨。且
      稽諸本訴原告所提出安衛中心勘查系爭集塵機時之錄音譯
      文，亦可見本訴原告之法定代理人陳敬忠自陳：「它是炸
      了以後因為停掉了，我們是客戶我就拿標準設備給他應急
      用」等語（見本院卷二第309頁），堪認本訴原告提供系
      爭脈衝機確屬先供本訴被告使用之意，足認兩造尚未成立
      買賣契約明確。
　　⒊答辯意旨稱：兩造約定本訴原告先提供系爭脈衝機試用，
      待釐清系爭集塵機爆炸之原因及責任後再議等語（見本院
      卷一第65頁）。審酌系爭集塵機既發生爆炸，尚未判定爆
      炸之原因是否可歸責於本訴原告設計不良，本訴被告無意
      先行購買同由本訴原告所製作之系爭脈衝機，惟囿於產能
      交貨所需，先以系爭脈衝機應急替代，核與常情相符，亦
      與上開事證吻合。系爭集塵機經鑑定後，為本訴原告設計
      不良之故而爆炸，已如前述，則本訴被告表明不欲購買系
      爭脈衝機，亦無違常理，本訴原告既未舉證證明其於交付
      系爭脈衝機予本訴被告時，兩造已有買賣合意，應認兩造
      就系爭脈衝機尚未成立買賣契約，則本訴原告本於系爭脈
      衝機之買賣契約，請求本訴被告給付價金，核無可採。
（四）綜上所述，系爭集塵機設計與兩造約定應具有防爆之效用
      不符，系爭集塵機不符合兩造約定之債之本旨，本訴被告
      據此解除系爭買賣契約，核屬有據，本訴原告不得請求本
      訴被告給付系爭集塵機之1,114,953元價金。另兩造就系
      爭脈衝機未達成買賣契約合意，本訴被告拒絕給付買賣價
      金，自屬有理，本訴原告不得請求本訴被告給付系爭脈衝
      機之價金。　　　
二、反訴部分：
（一）本訴被告得請求瑕疵給付與加害給付
　　⒈按因可歸責於債務人之事由，致為不完全給付者，債權人
      得依關於給付遲延或給付不能之規定行使其權利；因不完
      全給付而生前項以外之損害者，債權人並得請求損害賠償
      ；因可歸責於債務人之事由，致給付不能者，債權人得請
      求賠償損害，民法第227條第1項、第2項、第226條第1項
      分別定有明文。次按瑕疵給付之損害係指因給付本身之瑕
      疵而發生之損害；加害給付則指發生原來債務不履行之損
      害以外之損害，即履行利益以外之損害，二者分別為民法
      第227條第1項、第2項所明定。又債務人負有依債務之本
      旨為給付之義務，違背債務本旨而為給付，即屬不完全給
      付，應負不完全給付之責任，其範圍兼及瑕疵給付所生損
      害及加害給付所生損害（最高法院104年度台上字第1423
      號判決意旨參照）。又解除權之行使，不妨礙損害賠償之
      請求，民法第260條亦有明文。　
    ⒉經查，本訴原告提出之系爭集塵機未符合兩造約定之債之
      本旨，業經本訴被告解除系爭買賣契約，已如前述。本訴
      原告所提出之給付，既屬不完全給付，自應負不完全給付
      之責任，其範圍兼及瑕疵給付所生損害及加害給付所生損
      害，亦不因本訴被告解除系爭買賣契約而有異。
（二）本訴被告請求之項目如附表一各編號所示，論述如下：
　　⒈附表一編號1有理由
　　　按無法律上之原因而受利益，致他人受損害者，應返還其
      利益。雖有法律上之原因，而其後已不存在者，亦同，民
      法第179條定有明文。本件本訴被告已合法解除系爭買賣
      契約，已認定如前，本訴原告已無保有本訴被告所給付系
      爭集塵機30%價金即477,837元之法律上原因，則本訴被告
      自得請求本訴原告返還已受領之價金，是本訴被告依民法
      第179條之規定，請求本訴原告給付477,837元，為有理由
      ，應予准許。
　　⒉附表一編號2有理由
　　①本訴被告主張：系爭鑑定報告調查費用561,750元，為系爭
      集塵機爆炸所衍生之費用，並提出付款之統一發票為證（
      見本院卷一第203頁）。答辯意旨則以：此為本訴被告單
      方瞭解爆炸原因所支出之費用，不得請求云云（見本院卷
      三第14頁）。
　　②經查，兩造未能於系爭集塵機發生爆炸時，即能明瞭爆炸
      之原因，兩造先行於107年10月28日向臺中市政府消防局
      第四救災救護大隊清泉分隊報案調查設備起火原因，惟因
      現場第一時間並未封鎖保全證據，無法為原因調查工作等
      情，此有臺中市政府消防局108年8月27日中市消調第0000
      000000號函在卷可考（見本院卷一第253頁）。兩造對此
      亦召開多次會議，且會議紀錄已載明請本訴原告派員拆解
      系爭集塵機，將設備設計相關資料、內部讀取資料下載，
      並提供電子檔，並明確表明請安衛中心提供報價與處理方
      式，此除本訴被告、鑑定證人劉維義及本訴原告法定代理
      人之子陳心懋簽名確認於上，此有該會議紀錄在卷可稽（
      見本院卷一第73頁至第79頁、本院卷三第42頁）。而兩造
      於安衛中心勘查系爭集塵機爆炸原因時均在場，並由本訴
      原告派員取回系爭集塵機之ACS000-00-000A-2ABB 變頻器
      讀取內部資料回傳本訴被告，並拆解系爭集塵機供安衛中
      心鑑定，此亦為兩造所不爭執（見不爭執事項三），核與
      上開會議紀錄相符。鑑定證人劉維義亦證述：伊建議兩造
      共同委託鑑定，可以避免爭議，本訴原告應該有同意，不
      然後續集塵器無法拆解，而鑑定項目僅針對重點事項判斷
      ，可以節省部分費用，故委託單之鑑定項目均經兩造確認
      等語（見本院卷三第43頁），並有安衛中心工業服務委託
      單為證（見本院卷三第117頁）。足見兩造應係合意將系
      爭集塵機爆炸之原因，委由安衛中心鑑定，具有證據契約
      之性質，是本訴原告稱此僅為本訴被告單方面蒐集證據所
      支出，自無可採。
　　③本件系爭集塵機抽風功率不佳，導致粉塵蓄積，且未使用
      防爆葉片，因而產生火花導致爆炸，此為系爭集塵機爆炸
      之原因，此自屬本訴原告設計不良，且未符合兩造約定債
      之本旨，亦如前述。則本訴被告因本訴原告否認系爭集塵
      機如上之爆炸原因，本訴被告先行支付兩造合意送請安衛
      中心所生之鑑定費用561,750元，此為本訴原告瑕疵給付
      所致本訴被告需額外支出費用之損害，且契約解除權之行
      使，不妨礙損害賠償之請求，是本訴被告向本訴原告請求
      賠償因而支出之561,750元，於法有據，應予准許。
　　⒊附表一編號3至編號12均有支出必要性
　　①本訴被告據此業已提出所支付之統一發票為證（見本院卷
      一第205頁至第223頁、本院卷三第171頁至第173頁），表
      明確實有此部分支出。答辯意旨雖否認此有支出之必要性
      云云（見本院卷三第154頁）。然各支出細項內容為因系
      爭集塵機爆炸，為緊急使用系爭脈衝機之安裝費用。另因
      系爭集塵機爆炸，導致廠房毀損，故支出堆高機用以搬運
      與拆除石棉瓦之租金及相關人力費用。又支出石棉瓦拆運
      、屋頂烤漆板之拆換及風管相關工程及外牆與玻璃必須使
      用，此經本訴被告說明在卷（見本院卷三第178頁）。且
      系爭集塵機爆炸地點為本訴被告廠房區域之第三噴房，此
      亦為本訴原告所不爭執（見本院卷三第179頁），本訴被
      告主張修復廠房之位置，亦與系爭集塵機爆炸地點一致，
      另觀諸本訴被告所提出之單據日期，均在系爭集塵機爆炸
      後緊密時間所支出，應認確實為本訴被告修復廠房所支出
      ，本訴被告此部分主張，應屬有據。
　　②答辯意旨另以：附表一編號6、8、9、11至12均為新品更換
      舊品，故應計算折舊等語（見本院卷三第18頁、第155頁
      ）。本訴被告對此並不爭執，兩造並合意逕以金額為計算
      基礎，不另拆算工資及烤漆，且以耐用年限10年為計算（
      見不爭執事項四）。本訴被告公司係於64年10月7日設立
      登記（見本院卷一第19頁至第22頁），附表一編號6、8、
      9、11至12所示各項目之使用年數，算至系爭集塵器發生
      爆炸時即107年10月12日，顯然均超過上開耐用年限，是
      逕依定率遞減法以1/10殘值計算。經分別計算附表一編號
      6、8、9、11至12之折舊後，各細項金額如附表二編號6、
      8、9、11至12所示（計算式：編號6部分：51,450元×1/10
      ＝5,145元、編號8部分：183,225元×1/10＝18,323元、編號
      9部分：115,500元×1/10＝11,550元、編號11部分：126,21
      0元×1/10＝12,621元、編號12部分：4,725元×1/10＝473元
      ，元以下四捨五入）。是本訴被告請求如附表編號二編號
      3至編號12所示修復費用，核屬可採。逾此範圍之請求，
      即屬無據。
　　⒋綜上所述，本訴被告解除系爭買賣契約，請求本訴原告返
      還已受領之價金，另請求因系爭集塵機爆炸所造成之瑕疵
      給付及加害給付損害賠償，核屬可採，請求有理由之金額
      如附表二各細項所示。逾此範圍之請求，則非有據。
（三）末按給付有確定期限者，債務人自期限屆滿時起，負遲延
      責任。給付無確定期限者，債務人於債權人得請求給付時
      ，經其催告而未為給付，自受催告時起，負遲延責任。其
      經債權人起訴而送達訴狀，或依督促程序送達支付命令，
      或為其他相類之行為者，與催告有同一之效力。民法第22
      9條第1項、第2項定有明文。又遲延之債務，以支付金錢
      為標的者，債權人得請求依法定利率計算之遲延利息。但
      約定利率較高者，仍從其約定利率。應付利息之債務，其
      利率未經約定，亦無法律可據者，年息為百分之5，民法
      第233條第1項、第203條亦有明文。本件本訴被告對本訴
      原告之損害賠償債權，核屬無確定期限之給付，既經本訴
      被告起訴而於108年8月19日送達起訴狀於本訴原告，有送
      達證書可憑（見本院卷一第248-1頁），本訴原告迄未給
      付，當應負遲延責任。是本訴被告請求自反訴起訴狀繕本
      送達本訴原告翌日即108年8月20日起，按年息5%計算之遲
      延利息，核無不合。
伍、綜上所述，本訴原告本於系爭集塵器、系爭脈衝機之買賣契
    約，訴請本訴被告給付1,944,453元，暨法定遲延利息，為
    無理由，應予駁回。而本訴被告依民法第227條第1項、第2
    項、第226條第1項、第179條之規定，請求本訴原告給付1,1
    70,949元，為有理由，應予准許。逾此範圍之請求，則為無
    理由，應予駁回。至本訴被告併依民法第191條之1及消費者
    保護法第7條第1項之規定為請求，因本訴被告係請求本院為
    擇一有利判決之選擇合併，而本院既就此部分為本訴被告有
    理由之判決，則其餘請求權主張，自無再予審究之必要，併
    此敘明。
陸、本訴被告勝訴部分，兩造均陳明願供擔保，聲請宣告假執行
    或免為假執行，經核均與規定相符，是就本訴被告勝訴部分
    ，爰分別酌定相當擔保金併准許之。至本訴原告之訴及本訴
    被告敗訴部分，其假執行之聲請，均因訴之駁回而失所依據
    ，應併予駁回。
柒、本件事證已臻明確，兩造其餘提出訴訟資料及攻擊防禦方法
    ，經本院審酌後，認與判決結果尚不生影響，無逐一論述之
    必要，附此敘明。
捌、本訴、反訴訴訟費用負擔之依據：民事訴訟法第78條、第79
    條。 　　
中　　華　　民　　國　　111 　年　　2 　　月　　25　　日
                  民事第三庭　法  官  劉承翰
以上正本係照原本作成。
如對本判決上訴，須於判決送達後20日內向本院提起上訴狀；如
委任律師提起上訴，應一併繳納上訴審裁判費。　　　　　　　
中　　華　　民　　國　　111 　年　　2 　　月　　25　　日
　　　　　　　　　            書記官  蔡昀潔
附表一：反訴原告請求之細項（見本院卷一第195頁）
編號 項目 金額（新臺幣） 1 已給付予本訴原告30％帳款 477,837元 2 衛安中心事故調查費用 561,750元 3 使用借貸之2臺集塵器安裝費用 31,500元 4 柴油自排堆高機租金 15,000元 5 噴房冷氣空調修繕費用 6,300元 6 拆除牆面石綿瓦、新增牆面烤漆板、施工架費用 51,450元 7 石綿瓦隔熱棉拆運費用 16,800元 8 屋頂烤漆板板拆換費用 183,225元 9 集塵機風管工程費用 115,500元 10 臨時工（受損磚牆拆除）費用 13,650元 11 第三噴房外牆損壞修復費用 126,210元 12 玻璃損壞更換費用 4,725元 合計  1,603,947元 

附表二：反訴原告經計算折舊有理由之細項
編號 項目 金額（新臺幣） 1 已給付予本訴原告30％帳款 477,837元 2 衛安中心事故調查費用 561,750元 3 使用借貸之2臺集塵器安裝費用 31,500元 4 柴油自排堆高機租金 15,000元 5 噴房冷氣空調修繕費用 6,300元 6 拆除牆面石綿瓦、新增牆面烤漆板、施工架費用 5,145元  7 石綿瓦隔熱棉拆運費用 16,800元 8 屋頂烤漆板板拆換費用 18,323元 9 集塵機風管工程費用 11,550元 10 臨時工（受損磚牆拆除）費用 13,650元 11 第三噴房外牆損壞修復費用 12,621元 12 玻璃損壞更換費用 473元 合計  1,170,949元